臺灣高等法院臺中分院刑事判決　　　　　　　　　　九十一年度上訴字第七九一號
　　上　訴　人
　　即　被　告　甲○○
　　選任辯護人　李振祥
右上訴人因殺人未遂案件，不服臺灣台中地方法院九十年度訴字第三○五四號中華民
國九十一年三月二十九日第一審判決（起訴案號：臺灣台中地方法院檢察署九十年度
偵字第一五七七○號），提起上訴，本院判決如左：
      主  文
原判決關於甲○○部分撤銷。
甲○○殺人未遂，處有期徒刑肆年；扣案之西瓜刀貳把（其中壹把自刀柄處斷掉）沒
收之。
      事  實
一、甲○○在臺中市○○區○段二八二巷八十八號居處東側經營停車場，民國九十年
    六月三日凌晨零時三十分許，丁○○與友人陳銘庚開車至停車場旁之巷道停放，
    為甲○○阻止，丁○○為此與甲○○發生口角，二人並進而徒手互毆後，不歡而
    散。適丁○○徒步返家時在該巷內（停車場至丁○○住處約一百五十公尺）遇見
    其子乙○○、其女丙○○，而告知乙○○、丙○○二人其與甲○○互毆之事，三
    人氣憤難抑，遂決定折返停車場找尋甲○○理論，並為壯聲勢，即由乙○○、丁○○分別自不詳處所取得西瓜刀一把、鐵器一支（均未扣案）後，共同前往停車
    場。嗣於同日凌晨零時五十分許，雙方在臺中市○○路○段二八二巷八八號甲○○居處門口外相遇，甲○○見及乙○○握持一把西瓜刀，丁○○手上持有一支鐵
    器，亦不甘示弱，未關上居處之門，旋即衝上二樓臥室，一手抓握一把西瓜刀旋
    又衝回樓下門口。宋錦迪明知西瓜刀刀刃鋒利，以之砍殺人之身體或頭部等處，
    足致人體頭骨破裂、大量出血而死亡，竟仍基於殺人之犯意，一手握持一把西瓜
    刀猝不及防往乙○○頭部砍去，乙○○不及反應，頭頂被砍中兩刀，甲○○再次
    砍來，乙○○持刀揮擋，右手手腕（即右前臂）處又被砍殺一刀，丁○○見乙○○被砍，持鐵器上前搶救，仍遭甲○○持刀往頭、頸部與身體等處揮砍，甲○○
    同時砍殺乙○○、丁○○，致丁○○受有前額切割傷（六公分，有一片西瓜刀刀
    片卡在骨頭裡面）、右臉切割傷（五×二公分）、左肩切割傷（五×二公分）、
    左前臂切割傷併肌肉部分斷裂（五×五公分、三公分、四公分）、右頸切割傷（
    五×二公分）、左大腿切割傷（一×一公分）等傷害；乙○○則受有頭部切割傷
    （五及六公分）、右手腕切割傷併一條肌腱部分斷裂及六條斷裂、左上臂切割傷
    （四及五公分）、左手切割傷併第四掌骨及第五指近端關節骨折，與第四、五指
    肌腱斷裂（分別五公分、二公分、二公分、二公分）等傷。而乙○○、丁○○在
    甲○○手握雙刀砍殺之際，亦持用西瓜刀、鐵器格擋，因而亦造成甲○○受有頭
    皮裂傷三公分、面部裂傷三公分、左手掌面裂傷四公分、左手背第三指裂傷三公
    分及肌腱斷裂，左手背面第五指裂傷三公分及肌腱斷裂至近端指節細微骨折、右
    下肢裂傷三公分及一公分、左下肢裂傷二公分等傷害（丁○○、乙○○涉嫌傷害
    甲○○部分，業經原審判決公訴不受理確定）。乙○○被砍殺後最終仍忍痛將甲○○撲倒在地，甲○○始未能繼續砍殺乙○○、丁○○。後由丙○○商請丁○○
    之友人陳銘庚送丁○○、乙○○二人就醫，始倖免於死。嗣於凌晨一時許，負責
    巡邏勤務之台中市警察局第四分局西屯分駐所員警郭獻庄接獲值班台通報謂福星
    路五一三巷內有糾紛要其前往處理，郭獻庄到達巷口後因看到血跡，遂沿血跡往
    巷內走，未發現有人，待以無線電通報值班台時，甲○○由居處走出，郭獻庄詢
    問其何以身上有血？甲○○在有偵查犯罪權限之機關或人員知悉其犯罪前，向郭
    獻庄自首因係與人發生打架糾紛所致，隨後進入屋內，甲○○續供承放於樓梯之
    西瓜刀兩把（其中一把自刀柄處斷掉）係其與人打架時所使用之兇器等語，郭獻
    庄隨即將該兩把西瓜刀予以扣押，甲○○並已接受裁判。
二、案經丁○○、乙○○二人訴由臺中市警察局第四分局報請臺灣臺中地方法院檢察
    署檢察官偵查起訴。
      理  由
一、訊據上訴人即被告宋錦迪固坦承有於右揭時、地，持西瓜刀二把砍傷丁○○、乙○○之事實，惟矢口否認有殺人之犯意，辯稱：伊因見丁○○持鐵棍，乙○○持
    西瓜刀，丙○○持木棍到伊住處尋釁，激動之下跑到二樓房內拿兩支西瓜刀下來
    ，並與乙○○等人約有一分鐘之僵持，後來丁○○先用鐵棍敲伊頭部，伊退回屋
    內，接著丁○○、乙○○即衝入屋內，對伊猛砍攻擊，因當時屋內沒有開燈，伊
    亂揮西瓜刀抵擋攻擊，而致乙○○、丁○○受傷，伊係為求防衛始出手抵擋，屬
    正當防衛，且伊無殺人犯意云云，惟查：
    (一)被告於前揭時、地雙手各握持一把西瓜刀朝告訴人丁○○、乙○○頭部、頸部
      、手部、腿部砍殺，致使告訴人二人受有上開頭部切割傷等傷之事實，業據告
      訴人二人迭於警詢、偵查、原審及本院調查、審理時指訴綦詳，並有記載告訴
      人二人傷勢之澄清醫院診斷證明書二紙、告訴人二人主要受傷部位照片七張附
      卷可稽（詳見偵查卷第二二之一頁、二二之二頁、第四○至四三頁），復有上
      開西瓜刀二把（其中一把自刀柄處斷掉）扣案可佐，且被告亦不否認有持扣案
      之二把西瓜刀砍告訴人二人等情，是告訴人二人上開傷勢係由被告持上開扣案
      西瓜刀二把砍殺所造成，要屬無疑。
    (二)次按殺人與傷害人致死之區別，應以加害人有無殺意為斷，不能因與被害人素
      不相識，原無宿怨，即認為無殺人之故意（最高法院五十一年臺上字第一二九
      一號判例參照），是行為人與被害人之關係，非判斷殺意之依據。被告於原審
      辯稱：伊與告訴人二人近日無怨往日無仇，實無殺害告訴人二人之犯意云云，
      然依上開說明，不宜僅以此而推論被告即無「殺意」可能，仍應斟酌當時一切
      情況考量之。又按刑法上殺人未遂與傷害之區別，應以被告加害之初有無致人
      於死之犯意為斷，雖不能僅以受傷處是否為致命部位及傷勢輕重如何，據為認
      定有無殺意之唯一標準，然仍可就行為人之動機、手段、所使用之凶器、下手
      之輕重、致傷之結果及行為後之情狀等綜合觀察論斷（最高法院十八年上字第
      一三○九號、十九年上字第七一八號、二十年非字第一○四號、四十四年臺上
      字第三七三號判例參照）。而人身之頭部、頸部、大腿均屬要害部位，且西瓜
      刀係極鋒利之刀器，以之猛砍人體頭部、頸部、手部、腿部等要害處，足以剝
      奪人命，乃眾所週知，被告要難諉稱不知，其竟仍持西瓜刀二把砍殺告訴人丁○○、乙○○頭部、頸部、手部、腿部多刀，造成二人分別受有如事實欄所載
      頭部、頸部、手部、腿部等多處嚴重刀傷，甚有刀片卡在告訴人丁○○頭骨上
      ，二人流血不止，有因流血過多致死之虞，由被告砍殺告訴人等身體之要害部
      位、刀數及告訴人等受傷情形，足見被告用刀之猛、下手至狠，顯有斷絕他人
      生命之意，其有殺人之犯意甚明。被告雖辯稱其居處一樓面積狹小，當時又未
      點燈，伊受到丁○○、乙○○等攻擊後，持刀亂揮亂砍云云，意指其持刀揮砍
      係防衛之行為，且無殺人之意。被告所辯關於持刀揮砍係防衛行為一節，如後
      所述，顯不足採；而被告居處一樓固非寬敞，業據本院到場勘驗屬實，製有勘
      驗筆錄、現場簡圖、照片在卷可參，惟被告居住於該處，對屋內擺設自屬熟悉
      ，且當時告訴人乙○○所受傷勢非輕，尤其右手手腕已遭被告刀砍嚴重，告訴
      人丁○○亦僅持有鐵器一支，被告年輕力壯，雙手握持西瓜刀各一把，其利刃
      在手，告訴人丁○○、乙○○豈敢掉以輕心而輕率靠近攻擊被告？被告辯稱係
      在遭受丁○○等攻擊之下，因屋內狹小又未點燈亂揮亂砍而傷及丁○○等，而
      無殺人犯意云云，尚難採信。
    (三)據被告提出其澄清醫院診斷證明書顯示，被告亦受有頭皮裂傷三公分、面部裂
      傷三公分、左手掌面裂傷四公分、左手背第三指裂傷三公分及肌腱斷裂，左手
      背面第五指裂傷三公分及肌腱斷裂至近端指節細微骨折、右下肢裂傷三公分及
      一公分、左下肢裂傷二公分等傷害（詳見原審卷第三一頁），且經原審訊問證
      人即對告訴人二人及被告進行開刀急救之醫師黃仁詮，其證稱：被告傷口都很
      整齊，比較像利器所傷等語（詳見原審卷第七十九頁），後經原審提示被告稱
      告訴人丁○○所持鐵架之照片，詢問被告傷勢是否為此種鐵架所傷，證人答稱
      ：有些傷口可能由比鐵架還鋒利的利器造成等語（詳見原審卷第八○頁），證
      人黃仁詮於本院調查時復稱：「比較不可能由照片上的鐵器所造成的，因為照
      片上的鐵器所造成的傷口會比較不整齊」等語（詳見本院卷第五三頁），自堪
      認被告所受傷勢應係遭鋒利之利器所傷。而告訴人丁○○於原審訊問時，自承
      當時有拿鐵架去擋（詳見原審卷第六十五頁、第七十九頁）。雖被告於原審所
      提鐵架照片（詳見原審卷第三十五頁上方之照片），照片上之鐵架，據被告於
      本院調查時所稱並非告訴人丁○○當時所拿之鐵架，伊是在逢甲大學夜市看見
      ，覺得很像，將之攝影提供原審法官參考等情，為被告供承在卷（詳見本院卷
      第七○頁）。惟告訴人於原審則陳稱是拿照片上之鐵架打甲○○等語（詳見原
      審卷第七九頁）。參照被告與告訴人丁○○之說法，應認告訴人丁○○當時係
      持相類於原審卷第三十五頁上方照片內之鐵器，而被告所受之傷又係利器傷，
      且被告於員警郭獻庄據通報前往現場查看時，被告即向郭獻庄陳稱對方有拿西
      瓜刀等情，亦經證人郭獻庄證述在卷（詳見本院卷第七二頁），自足認乙○○
      當時應有攜帶西瓜刀前往被告住處欲找被告理論；參以被告最初係與告訴人徒
      手互毆，並未持用刀器或其他器物，若告訴人丁○○、乙○○與丙○○前來，
      係徒手而未持用任何刀器或鐵器，衡情被告應不致迅往居處二樓取用兩把西瓜
      刀下來，告訴人乙○○否認當時持西瓜刀固不足採信。
    (四)然按正當防衛必須對於現在不法之侵害始得為之，侵害業已過去，即無正當防
      衛可言。至彼此互毆，又必以一方初無傷人之行為，因排除對方不法之侵害而
      加以還擊，始得以正當防衛論。故侵害已過去後之報復行為，與無從分別何方
      為不法侵害之互毆行為，均不得主張防衛權，最高法院三十年上字一○四○號
      著有判例可資參照。經查：
      (1)告訴人乙○○、丁○○分別攜帶西瓜刀、鐵器並偕同丙○○前來找被告理論
        ，當時丁○○等三人係在被告居處門口，被告見狀，旋即衝上二樓房間拿取
        兩把西瓜刀，而房間有木門，被告亦有行動電話，被告並未將居處及房間之
        門關上，亦未打電話報警，且被告持刀下樓後，丁○○等人還在門外等情，
        為被告供承在卷（詳見本院卷第二九至三一頁），已見被告最初持刀下來並
        非為求自衛，而是要與丁○○等人抗衡拼鬥。
      (2)次查，告訴人乙○○頭部受有兩處切割傷，長度分別為五公分及六公分，而
觀該兩處切割傷位置分別在頭頂兩側，起於額頭上之頭頂前端，往頭頂中間
        斜向延伸（詳見偵查卷第四○頁照片、本院卷第六三頁），顯然告訴人乙○○上開頭部之傷係遭被告正面砍殺所致，而告訴人乙○○當時確有攜帶西瓜
        刀，已見前述，乙○○既握有刀器，何以被告由正面攻擊，乙○○竟未能格
        擋其中之一刀，而頭頂遭被告雙刀砍傷，告訴人乙○○於警詢時指稱：「‧
        ‧‧甲○○跑回住處取出二把西瓜刀出來，就朝我正面頭部砍過來，我一時
        反應不過來，頭部就被砍二刀，當時甲○○兩手各持一把西瓜刀‧‧‧」等
        語（詳見偵查卷第十九頁反面），雖告訴人乙○○未提及其亦持有刀器，惟
        以其頭頂受傷之狀況論，告訴人應係在猝不及防之情況下，遭被告雙刀砍傷
        頭頂。被告既先持刀砍殺告訴人乙○○，何得謂所為係防衛自己權利？且觀
        之告訴人丁○○後頸部受有刀傷一處，有照片兩張在卷可查（詳見偵查卷第
        第四十一頁），被告應係自告訴人丁○○背後朝其頸部砍去，方能在告訴人
        丁○○後頸部造成刀傷，則自他人背後砍殺，顯然是侵害已過去後之報復行
        為，自不得主張正當防衛。
      (3)雖被告辯稱當時是告訴人丁○○先以鐵棍隔著圍牆衝過來毆擊其頭部，其被
        毆後退回屋內，告訴人等旋即衝入屋內，對其猛砍、猛擊，其亂揮刀子抵擋
        ，而致告訴人等受傷云云。惟經本院到場勘驗，被告陳稱當時丁○○所持之
        鐵棍約長一百十五公分，經在現場取得鐵管一支（長度超過一百十五公分，
        經在一百十五公分處標記，請丁○○在一百十五公分內握持），請丁○○在
        被告所述現場標記處，快速衝向圍牆，並向圍牆內擊打，同此動作經實驗
        兩次，再由法官將打擊時所呈現之凹陷處扣於圍牆外側碰擊點比對，該鐵管
        不能碰到被告頭部，有本院勘驗筆錄及比對照片在卷可憑（詳見本院卷第八
        七、八八、九○頁、九六頁照片十二、九七頁）。雖當場再請丁○○站立於
        圍牆外側距圍牆外側五十公分內雙手持棍，以最大極限向圍牆內比劃，該支
        鐵管可碰觸到被告頭部（詳見本院卷第八八、九八頁），惟查本院係請丁○○站立在距離圍牆外側五十公分內對圍牆內比劃，若當時告訴人係自被告所
        稱現場標記處，快速衝向圍牆，並向圍牆內擊打，衡情丁○○應不可能在
        靠近圍牆外側五十公分內擊打被告，蓋此時丁○○本身將撞及牆壁；且距離
        圍牆外側五十公分處地勢較路面高七公分，亦經本院當場測量明確（詳見本
        院卷第八七頁），丁○○於本院比對時係命其站在比路面高七公分處，且係
        靜態之比對，其所持鐵管自較容易接觸被告頭部，此靜態之比對自不足作為
        動態擊打之標準，自難為有利於被告之認定。況被告起初見及告訴人乙○○
        、丁○○分持西瓜刀、鐵器前來，旋即衝上二樓雙手各握持一把西瓜刀下樓
        欲與丁○○等抗衡拼鬥，則其於遭受丁○○持其所稱之鐵棍毆擊時，豈有不
        動用雙手握持之西瓜刀，而竟退往屋內任令丁○○等揮砍之理！被告辯稱丁○○先以鐵棍毆擊其頭部云云，尚難採信。
    (五)綜上所述，被告否認犯罪，所辯無殺人犯意，係正當防衛云云，均不足採信，
      本案事證明確，其犯行洵堪認定，應依法論科。
二、核被告甲○○所為，係犯刑法第二百七十一條第二項、第一項之殺人未遂罪。其
    以一行為致告訴人二人受有前揭刀傷，係以一行為而觸犯二個殺人未遂罪名，為
    想像競合犯，應依法從一重論處殺人未遂罪。又被告已著手於殺人行為之實施，
    惟因告訴人等被送醫急救而未生死亡之結果，其犯罪尚屬未遂，審酌被告嗣後已
    與告訴人達成民事和解，賠償告訴人二人十四萬元，有和解書一份在卷足憑（詳
    見原審卷第三四頁），爰依刑法第二十六條前段之規定輕其刑。次按：對於未發
    覺之罪自首而受裁判者，減輕其刑，刑法第六十二條前段定有明文。又「刑法上
    自首減刑之規定，本為使犯罪事實易於發覺，及獎勵犯人知所悔悟而設；故不問
    自首之動機如何，亦不以對於犯罪情狀盡情吐露為必要。被告之投案雖在減輕自
    己罪責，對於犯罪原因以及當時與其子共同犯罪情形之陳述有不實不盡，而其殺
    人行為實不得謂非因自首而被發覺，原判決依刑法第六十二條減輕其刑，尚難謂
    為不當」、「刑法第六十二條所謂自首，祇以犯人在犯罪未發覺之前，向該管公
    務員申告犯罪事實，而受裁判為已足，並不以使用自首字樣為必要；又刑事訴訟
    採職權主義，不能期待被告自己證明其自己犯罪，因之，自首者於自首後，縱又
    為與自首時不相一致之陳述甚至否認犯罪，仍不能動搖其自首效力；自首者但須
    接受裁判，至於如何裁判，則本與自首無關」（最高法院四一年度台上字第二六
    八、七十年度台上字第六八一九號裁判意旨參照）。經查：證人戊○○○○於本
    院調查時證稱：「當天我負責巡邏勤務，值班台通報福星路五一三巷內有糾紛要
    去處理，並沒有說糾紛的當事人是何人。我到達巷口並沒有發現有糾紛的情事，
    現場並沒有人，因為巷口有血跡，然後我就往巷內去找，找了約七十公尺，在那
    裡逗留了一、二分鐘，還是沒有發現有人受傷，就以無線電回報值班台，當時應
    該是甲○○聽到我無線電的聲音，從八十八號的屋內走出來，我看到他全身是血
    ，我問他為何會這樣，他說他剛剛與人打架發生糾紛，然後我就往屋內找，屋內
    的地板有血，（庭呈甲○○躺在地上的照片壹張並說明這是事後要被告重建現場
    的時候照的照片附卷），然後在樓梯口發現那貳把西瓜刀，其中壹把是斷掉的，
    被告甲○○當時有承認是他和人家打架時所持有的兇器，因為甲○○全身都是血
    ，情況緊急所以直接用巡邏車載他到中港澄清醫院去就醫」、「（在被告全身是
    血向你表示剛剛他與人發生糾紛之前，你知不知道將丁○○、乙○○殺傷的人是
    甲○○？）我不曉得」、「（當時有無合理的證據懷疑是被告殺傷告訴人？）當
    初接獲通報的時候根本不曉得是什麼人，也不曉得誰被殺傷，只知道有紛爭，通
    報時也沒有提到有人受傷」等語（詳見本院卷第七一、七三頁）。查：被告最初
    向員警郭獻庄陳述之事實，已言及與人打架發生糾紛，隨後又供承樓梯口之兩把
    西瓜刀係伊和人家打架時所持用之兇器，被告顯然已就本案之事實，在未有偵查
    犯罪權限之機關或人員發覺前，向員警郭獻庄自首其事，尚不得以被告未直接言
    明伊係「殺人」，而謂其非自首；又被告自首後雖又辯稱伊當時係正當防衛，主
    張行為不罰，然揆之前開說明，尚不足以影響自首之效力。被告自首後並已接受
    裁判，核與自首要件相符，應依刑法第六十二條前段規定減輕其刑，並遞減之。
    原審認被告甲○○犯罪事證明確，予以論罪科刑，固非無見，惟原判決未認定被
    告事後自首之行為，致未依法減輕其刑，已有未洽；又於據上論斷欄漏未引用刑
    法第三十八條第一項第二款之條文，亦有未合。被告上訴意旨仍執陳詞，否認犯
    罪而指摘原判決不當，固無理由，惟原判決既有上述可議之處，即屬無可維持，
    自應由本院將原判決關於被告甲○○部分撤銷改判。爰審酌被告因停車細故與告
    訴人丁○○發生口角，又因告訴人等前往理論，即持足以致命之西瓜刀砍殺告訴
    人二人，手段凶殘，告訴人二人受害嚴重，惟被告事後已與告訴人達成民事和解
    ，賠償告訴人二人十四萬元，有和解書一份在卷足憑，且告訴人丁○○、乙○○
    等為與被告理論，竟分持西瓜刀、鐵器前往，肇致被告萌生殺機，亦有非是及被
    告未能坦認犯行之態度等一切情狀，量處如主文第二項所示之刑。扣案之西瓜刀
    二把（其中一把自刀柄處斷掉），為被告所有供犯罪所用之物，業據被告供承在
    卷，爰依刑法第三十八條第一項第二款宣告沒收。
據上論結，應依刑事訴訟法第三百六十九條第一項前段、第三百六十四條、第二百九
十九條第一項前段，刑法第二百七十一條第二項、第一項、第五十五條、第二十六條
前段、第六十二條前段、第三十八條第一項第二款，判決如主文。
本案經檢察官己○○到庭執行職務。
中      華      民      國      九十一      年      十      月    三    日
                                   臺灣高等法院臺中分院刑事第四庭
                                         審判長法  官  洪  耀  宗
                                               法  官  劉  登  俊
                                               法　官  江  德  千
右正本證明與原本無異。
如不服本判決應於收受送達後十日內向本院提出上訴書狀，其未敘述上訴之理由者並
得於提起上訴後十日內向本院補提理由書（均須按他造當事人之人數附繕本）。
                                               書記官  吳　麗　琴
中      華      民      國　  九十一     年      十       月     三     日
【附錄論罪科刑法條】
刑法第二百七十一條第一項、第二項：
殺人者，處死刑、無期徒刑或十年以上有期徒刑。
前項之未遂犯罰之。
                                                              　　　　　Ｆ
